臺灣嘉義地方法院刑事判決　　　　　　　　　　　　　　　九十年度訴字第七四號
　　公　訴　人　臺灣嘉義地方法院檢察署檢察官
　　被　　　告　乙○○
　　選任辯護人　張雯峰
　　　　　　　　奚淑芳
　　被　　　告　丙○○
　　選任辯護人　蔡碧仲
　　　　　　　　汪玉蓮
　　　　　　　　陳中堅
　　被　　　告　己○○
　　　　　　　　甲○○
　　　　　　　　庚○○
　　右三人共同
　　選任辯護人　蔡碧仲
　　　　　　　　汪玉蓮
　　被　　　告　戊○○
　　選任辯護人　王清海
右列被告等因妨害自由等案件，經檢察官提起公訴（八十九年度偵字第五六七七號）
，本院判決如左：
    主  文
丙○○、己○○、甲○○、庚○○、戊○○共同以強暴、脅迫方法，剝奪人之行動自
由，丙○○處有期徒刑陸月，如易科罰金，以佰元折算壹日；庚○○累犯，處有期
徒刑伍月，如易科罰金，以佰元折算壹日；己○○、甲○○、戊○○，各處有期徒
刑肆月，如易科罰金，均以佰元折算壹日。
丙○○被訴賭博部分，無罪。
乙○○無罪。
    事  實
一、庚○○前於民國八十七年間，因犯竊盜罪，分別經本院判處有期徒刑四月及八月
    ，嗣分別經臺灣高等法院臺南分院上訴駁回確定，並定應執行有期徒刑十月，指
    揮書執畢日期為八十九年一月三十一日，而於同年二月一日執行完畢出監。
二、緣丙○○與乙○○於八十九年後半年間，因乙○○積欠丙○○新台幣（下同）一
    百三十三萬元之債務，久未償還且避不見面，丙○○為索討該筆債務，竟不思依
    循法律途徑解決，於八十九年九月十九日晚間十時許，在嘉義市○○路舊嘉義市
    政府前，巧遇正在該處攤販吃宵夜之己○○、甲○○、庚○○等人，遂向其等告
    知與乙○○間之債務問題，隨即夥同其三人同行，四人即基於共同妨害自由之犯
    意聯絡，由己○○先將其所駕駛車牌號碼Ｙ六－二二九○號之自用小客車駛至丙○○位於嘉義縣梅山鄉○○村○○街一三六號之住處後，再於同日晚間近十二時
    許，由丙○○駕駛其所有車牌號碼Ｎ三－三二三五號之自用小客車，上搭載己○○、甲○○、庚○○，欲共同前往乙○○位於嘉義縣梅山鄉之住處，途經嘉義縣
    梅山鄉○○○路（大水科）處時，發現乙○○所駕駛之車牌號碼三Ｋ－六五八八
    號之自用小客車，丙○○即駕車將乙○○所駕車輛攔下，並取走乙○○之行動電
    話及車鑰匙後，強行駕駛乙○○所駕之上開車輛，乙○○坐於右前座，甲○○、
    庚○○則分別坐於後座以控制乙○○行動之強暴、脅迫之非法方法（己○○則駕
    駛原由丙○○駕駛之自用小客車尾隨），致乙○○生畏怖而共同剝奪乙○○之行
    動自由後，丙○○則打電話聯絡戊○○，相約在丙○○位於嘉義縣梅山鄉○○村
    ○○街一三六號之住處碰頭；丙○○、己○○、甲○○、庚○○、戊○○五人遂
    共同基於上開妨害自由與傷害之犯意聯絡，於同年月二十日凌晨一時許，將乙○○押往丙○○上開住處後，因向乙○○逼債不著，乃由庚○○以徒手對乙○○加
    以毆打強迫其返還債務，致乙○○受有鼻部挫傷皮下剝脫、頭後部挫傷皮下腫、
    胸部挫傷皮下紅、右手背部挫傷皮下瘀血、背部挫傷皮下紅等傷害，再由丙○○
    在上開住處內與乙○○會商對帳，而由己○○、甲○○、庚○○在上開住處外守
    候。嗣己○○在乙○○駕駛之上開自用小客車內發現一只黑色手提袋後交予丙○○，丙○○搜括該黑色手提袋後，即強行取走該手提袋內由乙○○保管並使用之
    戶名辛○○，帳號0000000000000號之中國信託商業銀行存摺一本
    、印章一枚及現金十二萬元，並欲待一早位於嘉義市之中國信託商業銀行嘉義分
    行開始營業後，提領該存摺內之存款以抵償乙○○前開所欠之債務，丙○○、己○○、甲○○、庚○○、戊○○等五人隨即於同日凌晨二時許，將乙○○押往戊○○位於嘉義市○○路○段六０六號之「戊○○服務處」，使乙○○不得自由離
    去，而繼續以強暴、脅迫之非法方法剝奪乙○○之行動自由。乙○○因行動受拘
    束迫於無奈，遂應允丙○○先以上開十二萬元現金抵償部分債務，復同意丙○○
    提領上開帳戶內之存款一百二十一萬元以抵償債務，使乙○○行無義務之事，並
    由丙○○於當日上午九時許，在中國信託商業銀行嘉義分行取款憑條上填寫辛○○之署名、蓋上辛○○之印章，並打電話予辛○○確定辛○○與乙○○間無債務
    關係後，至位於嘉義市○○○路之中國信託商業銀行嘉義分行辦理提款及轉帳，
    而將辛○○上開帳戶內之一百二十一萬元，轉帳至由丙○○所使用之周嘉雄在中
    國信託商業銀行0000000000000之帳戶內，再以匯款方式，由周嘉
    雄上開帳戶內，將一百二十萬元匯入其在梅山鄉農會帳號0000000000
    0000號之帳戶內。嗣上開提款及轉帳之手續辦妥後，於同年九月二十日近中
    午十二時許，丙○○等人得知乙○○之胞妹丁○○已報警，始將乙○○載往嘉義
    縣警察局竹崎分局釋放，並要求乙○○向警方銷案，而查獲上情。計乙○○被剝
    奪行動自由近十二小時。
二、案經乙○○訴由嘉義縣警察局竹崎分局報請臺灣嘉義地方法院檢察署檢察官偵查
    起訴。
    理  由
壹、有罪部分：
一、訊據被告丙○○、己○○、甲○○、庚○○、戊○○等人均矢口否認前揭犯行，
    被告丙○○、己○○、甲○○、庚○○均辯稱：係被告乙○○自願與伊等共同前
    往前開住處協調債務問題，於協調過程中並無任何人毆打被告乙○○，亦無限制
    被告乙○○之行動自由云云；被告戊○○則辯稱：伊於八十九年九月十九日甫出
    院，伊係作公親替被告乙○○與丙○○二人協調債務，並無涉及不法云云。
二、經查：
（一）前揭證人辛○○之帳號0000000000000號之中國信託商業銀行帳
      戶內之存款，被告乙○○均可自由使用乙情，業據證人辛○○於本院調查時證
      述綦詳（見本院九十年三月二十八日訊問筆錄），則該帳戶內之存款究為被告
      乙○○或證人辛○○所有，即不無疑義？參以上開帳戶內於八十八年四月十二
      日開戶之一百萬元，係由同銀行被告乙○○所有000000000000號
      帳戶內轉入；八十八年四月二十一日七十萬元、同年四月二十八日五十萬元、
      同年五月十四日八十萬元、同年五月二十四日七十五萬元、同年八月十八日四
      十萬元、同年九月二十七日三百萬元、同年十月十五日三十五萬元、同年十二
      月二十日三十萬元、八十九年八月二十五日五百七十萬元、同年八月三十日六
      萬元等之語音轉帳，皆由上開銀行被告乙○○000000000000號之
      帳戶內轉入等情，有中國信託商業銀行股份有限公司嘉義分行九十年六月六日
      中信銀（９０）嘉外字第一一八號函附之被告乙○○、證人辛○○之資金往來
      明細資料附卷可參；再參諸證人辛○○確與被告丙○○於電話中論及上開銀行
      其帳戶內之存款並非其所有，且被告乙○○使用該帳戶內之存款，亦不須告知
      證人辛○○；又於本件事發前後，甚且自該帳戶開戶後，該存摺及印章均始終
      由被告乙○○保管及使用乙情，有其二人於九十一年七月十二日之通話譯文內
      容附於本院卷可稽，並為證人辛○○自承在卷（見本院九十一年八月九日訊問
      筆錄），足見證人辛○○自該帳戶開戶後即未曾使用過該帳戶乙情，已足堪認
      定。雖證人辛○○仍堅稱該帳戶內之存款為其所有，然參酌上情相互對照，又
      輔以該帳戶於八十九年十二月二十二日二次以提款卡提領各二萬零七元及一萬
      零七元（七元均係手續費）均非證人辛○○所提領，亦據其詳述在卷（亦見本
      院九十一年八月九日訊問筆錄），則可知證人辛○○所證該帳戶之提款卡為其
      所使用乙情，應屬虛妄，益證該帳戶為證人辛○○授權予被告乙○○所使用，
      而其內之存款則為被告乙○○所有乙節，已甚明確，合先敘明。
（二）右揭事實已據被告乙○○於警訊、偵查及本院審理時指訴綦詳（詳警卷第四頁
      至第八頁、偵查卷第二二頁至第二四頁、第一一三頁、本院九十一年六月二十
      一日訊問筆錄、本院同年七月十二日審判筆錄），核與證人即被告乙○○之胞
      妹丁○○、辛○○於警訊、偵查中及本院調查時證述之內容尚屬相符（詳警卷
      第二○頁至第二四頁、偵查卷第三○、三一頁、本院九十年三月二十八日、九
      十一年八月九日訊問筆錄），又被告乙○○受被告庚○○毆打後，受有鼻部挫
      傷皮下剝脫、頭後部挫傷皮下腫、胸部挫傷皮下紅、右手背部挫傷皮下瘀血、
      背部挫傷皮下紅等傷害，亦有行政院衛生署嘉義醫院所出具之傷害診斷書乙紙
      及被告乙○○受傷後所拍攝之照片二紙附卷可稽（見警卷第三七頁、偵查卷第
      四四頁）。再參以被告乙○○確於九十一年九月二十日凌晨，有與證人辛○○
      通過電話，經證人辛○○發現事有蹊蹺，而打電話委請被告乙○○之胞妹丁○○報警處理乙情，除據證人辛○○、丁○○證述屬實外，並經被告甲○○於本
      院調查時供稱：「（問：那天有無看到被告乙○○打行動電話？）在瑞水公路
      遇到被告乙○○時，有看到他在講電話」等語（見本院九十年三月二十八日訊
      問筆錄），並有通聯紀錄附卷可證（見偵查卷第六九、七○頁），足認被告乙○○於上揭時、地確為被告丙○○等人強行帶走乙情，應堪予採信。
（三）第查，被告丙○○於警訊中供稱：「乙○○所開第一張支票（兌票日八月三十
      日）即遭銀行以存款不足退票，事後乙○○一直避不見面，問他家人都說他去
      大陸，有惡意倒閉的情形」等語（見警卷第二頁），姑不論其二人間之債務是
      否確係賭債，然徵之常情，被告乙○○於逃避債務一心求去已猶恐不及，則何
以會自願與被告丙○○等人處理債務，甚且逗留被告丙○○之住處及被告戊○○服務處，而陷自己於極不利之處境，更與被告丙○○等人折騰長達約十二小
      時之理？雖被告乙○○就其當時所有辛○○之存摺、印章及其他物品究係如何
      為被告丙○○得知乙情，於警訊及本院調查時前後供述或有不一，然衡諸被告
      乙○○於警訊所言，或因案發不久，心情緊張，表達不清，為人之常情，且參
      以被告己○○於警訊中供稱：「當日我打開乙○○車門看裡面有無東西，我有
      看到一個袋子裝衣服一個黑色手提袋，而丙○○就親手去搜黑色手提袋並將裡
      面財物拿走（拿回家裡）」等語（見警卷第一○頁），足認被告乙○○於本院
      調查時之指訴為可採。又被告丙○○等人並在此期間內將被告乙○○帶往被告
      戊○○之服務處，並由被告丙○○填妥由被告乙○○隨身攜帶保管使用之辛○○前開存摺、印章之取款憑條後隻身前往中國信託商業銀行嘉義分行辦理提款
      及轉帳，此種解決債務方式之迅速及急迫，顯非被告乙○○自由意願所為至明
      ，可見若被告乙○○行動自由未被剝奪，其大可自己前往銀行領款還債，實無
      將該存摺及印章交予被告丙○○收執以清償債務之必要。又上開辦理提款及轉
      帳之手續，確為被告丙○○所為，亦為被告丙○○自承在卷，並有辛○○前開
      存摺、上開銀行之取款憑條、存入憑單及上開銀行八十九年十月十七日中信銀
      （８９）嘉外字第二○六號函附之資金進出明細資料附卷可按（見偵查卷第四
      ○頁至第四三頁、第五六、五七頁），益徵被告丙○○等係以強逼還債甚明。
      至被告丙○○固辯稱伊上開所為係因被告乙○○躲債，其為解決債務所為之自
      助行為云云，苟其所辯屬實，此乃是否依民事程序訴請返還之另一法律問題，
      要難以債務人欠債未還，債權人均有權剝奪債權人之行動自由，否則民事正當
      法律程序豈非虛設，是其上開有悖於事實之辯解，係在掩飾其犯行，尚難資為
      有利之認定。
（四）按共同正犯之意思聯絡，並不限於事前有所謀議，即僅於行為當時有共同犯意
      之聯絡者，亦屬之，且其表示之方法，亦不以明示通謀為必要，即相互間有默
      示之合致，亦無不可。查被告己○○於警訊中供稱：「當日（十九日）晚上約
      二十二點許，我與甲○○、庚○○在嘉義市○○路（舊市政府）吃點心，剛好
      遇到丙○○，丙○○跟我們說：『乙○○現人在瑞里家中，而乙○○現欠他壹
      佰多萬元，因怕討不回來，所以叫我們三人陪他去壯膽，：：：」等語（見警
      卷第一○頁）；被告甲○○於警訊中供述：「：：：由丙○○提議說梅山鄉有
      一位欠他壹佰拾幾萬元，又說欠他之人與我們（董仔）也有認識，我不認識
      ，丙○○又說夜晚上山危險，叫我們跟他一同上山催討債務，又說欠他那麼多
      錢，遇到也很危險，丙○○又說欠他錢之人又欠別人很多錢，已經在『走路』
      我一個遇見也危險：：：」等語（見警卷第一一頁）；是由被告己○○、甲○○上開所言參互以觀，及參以被告己○○、甲○○、庚○○亦自承其等與被告
      乙○○間均無債權債務之關係，惟卻均前程參與，則被告己○○、甲○○、庚○○共同與被告丙○○前往找尋被告乙○○，所為何因，已極明顯。又被告戊○○與被告乙○○間亦無債務及任何利害關係，何以願出面為被告丙○○討債
      ？甚且於尚未查明證人辛○○帳戶內之存款究為何人所有，即以憶測之方式（
      見警卷第一五頁）認該帳戶內之存款為被告乙○○所有，而可用以償還被告乙○○對被告丙○○所負之債務？再依被告戊○○之供詞，顯見其自到達被告丙○○前開住處後，再返回其服務處，至將被告乙○○釋放止，均全程參與，且
      被告丙○○、己○○、甲○○、庚○○等人行止，均為其所得知見，是被告戊○○明知被告丙○○等人係剝奪被告乙○○之行動自由，竟仍自願提供前開服
      務處為被告丙○○、乙○○解決債務，足見被告戊○○與被告丙○○等人間有
      犯意之聯絡，至為灼然。而被告乙○○若果有債務無法清償，被告丙○○何以
      不循正常訴訟途徑索討，卻委請被告己○○、甲○○、庚○○、戊○○等人出
      面？而被告己○○、甲○○、庚○○、戊○○又有何特別能力竟能代為使被告
      乙○○清償債務？甚且進而陪同被告丙○○處理與被告乙○○間之債務長達近
      十二小時？況被告己○○、甲○○、庚○○、戊○○等人縱受被告丙○○之邀
      索討債務，其等大可於日間或籌錢容易或銀行已營業時處理，何以須大費周章
      利用夜間睡眠之時間為之？又依被告甲○○、庚○○均與被告乙○○、丙○○
      素不相識，則為何僅因被告丙○○之邀約即陪同前往討債？又如其等單純以和
      平方法向被告乙○○討債，又何必多人專車前往？且被告乙○○與被告丙○○
      間就債務之問題亦曾商討找被告乙○○之大哥出面解決，卻為被告丙○○所拒
      乙情，亦為被告丙○○於本院審理時所自承（見本院九十一年七月十二日審判
      筆錄），益證被告乙○○所供其並無答應找被告戊○○出面協調債務乙情，應
      可採信。此外，被告乙○○確實受有前開傷害，並有傷害診斷書乙紙附卷可按
      ，而該傷害診斷書為案外人黃紹新醫師所開具，衡諸該醫師與被告乙○○及被
      告丙○○等人間均無特殊情仇，自無甘冒刑責而偽開傷單之理，是堪認上開傷
      害診斷書之實在；又該張傷害診斷書檢驗日期為八十九年九月二十日下午六時
      五十八分許，距本件被告丙○○等人釋放被告乙○○，並於嘉義縣警察局竹崎
      分局製作筆錄後之時間未逾二小時，且被告之傷勢為鼻部、頭部、胸部、手部
      ，顯非自殘所致，足認上開傷害診斷書上所載被告乙○○之傷勢當為本件妨害
      自由過程中被告丙○○等人所造成無疑，益見被告乙○○指訴稱其遭被告丙○○等人押往被告丙○○之住處後，因向伊逼債不著，乃由被告庚○○以徒手對
      伊加以毆打強迫其返還債務等情，應屬實在。否則，以被告乙○○與被告丙○○間尚有親戚關係，且其與被告己○○、甲○○、庚○○、戊○○或不相識，
      或不熟識，苟其未遭毆打，信無干冒刑章而設詞予以誣陷之必要，亦不可能無
      端受傷之理。綜上被告己○○、甲○○、庚○○、戊○○所辯觀之，其等如未
      強押被告乙○○代被告丙○○討債，則該過程顯有違常情，益見其等所辯均係
      卸責之詞，難以令人置信。是被告己○○、甲○○、庚○○、戊○○就前揭所
      為與被告丙○○間具有犯意聯絡及行為分擔之共同正犯關係，迨無疑義。
（五）綜上所述，被告丙○○、己○○、甲○○、庚○○、戊○○等五人所辯顯與常
      情不符，無非事後卸責之詞，委無足採，本件事證明確，其等犯行均洵堪認定
      。
三、查被告丙○○因被告乙○○積欠其債務一百三十三萬元拒不返還，致心生不滿，
    而夥同己○○、甲○○、庚○○、戊○○以押人逼債之強暴、脅迫之非法方法，
    欲索回前揭款項，是核被告丙○○、己○○、甲○○、庚○○、戊○○等人所為
    ，均係犯刑法第三百零二條第一項之妨害自由罪及同法第二百七十七條第一項之
    傷害罪，被告丙○○等五人就前揭所犯之罪間，具有犯意聯絡及行為分擔，均為
    共同正犯；被告丙○○等五人所犯前揭二罪間，有方法結果之關係，為牽連犯，
    應依刑法第五十五條從一情節輕重之妨害自由罪處斷。被告丙○○等妨害被告林
    明賜之地點雖有分別，惟妨害自由行為並未中斷，仍為包括的一個實施行為之繼
    續，祇應論以單純一罪；又按刑法第三百零二條之妨害自由罪，原包括私禁及以
    其他非法方法剝奪人之行動自由而言，所謂非法方法，當包括強暴、脅迫等情事
    在內。如於妨害自由行為繼續中，加以恐嚇，自屬包含於妨害行動自由之同一意
    念之中。是縱被告丙○○等人所為，合於刑法第三百零五條恐嚇危害安全之情形
    ，仍應視為剝奪行動自由之部分行為，不另論罪，附此敘明（最高法院七十四年
    台上字第三四○四號判例可資參照）。至被告林明賜因迫於無奈始以現金十二萬
    元先抵償部分債務，並同意被告丙○○在中國信託商業銀行嘉義分行取款憑條上
    填寫辛○○之署名、蓋上辛○○之印章，並前往上開銀行提款及轉帳，雖又構成
    刑法第三百零四條之使人行無義務之事罪，惟本案被告丙○○、己○○、甲○○
    、庚○○、戊○○之行為既已達剝奪人之行動自由之程度，其等使人行無義務之
    事之低度行為應為剝奪人之行動自由之高度行為所吸收，亦不另論罪。又被告庚○○前於八十七年間，因犯竊盜罪，分別經本院判處有期徒刑四月及八月，嗣分
別經臺灣高等法院臺南分院上訴駁回確定，並定應執行有期徒刑十月，指揮書執
    畢日期為八十九年一月三十一日，而於同年二月一日執行完畢出監，有臺灣高等
    法院被告全國前案紀錄表及臺灣嘉義地方法院檢察署刑案查註紀錄表在卷可稽，
    其於刑之執行完後五年之內再犯本件有期徒刑以上之罪，為累犯，應依刑法第四
    十七條之規定加重其刑。爰審酌在法治社會中權利遭受侵害，被告丙○○、己○○、甲○○、庚○○、戊○○等不循民事合法管道救濟，動輒對他人動以私刑，
    剝奪被告乙○○之行動自由，並對其傷害，又使人行無義務之事，為法治社會所
    不容，本應從重量刑，惟查被告丙○○與被告乙○○間確有債務存在，且其二人
    確有親戚關係等情，為被告乙○○所自認，及被告己○○、甲○○、庚○○、戊○○，與被告乙○○或不相識，或均無債務關係，或無仇怨，偶因被告丙○○之
    要約，致涉此案，及其等犯罪動機、手段、目的、對被告乙○○造成之危害、犯
    後之態度等一切情狀，分別量處如主文所示之刑，並均諭知易科罰金之折算標準
    ，以示儆懲。又行為後，法律有變更者，適用裁判時之法律，刑法第二條第一項
    前段定有明文。查刑法第四十一條規定：「犯最重本刑為三年以下有期徒刑以下
    之刑之罪，而受六月以下有期徒刑或拘役之宣告，因身體、教育、職業或家庭之
    關係，執行顯有困難者，得以一元以上三元以下折算一日，易科罰金。」業於九
    十年一月四日修正，同年月十日經總統公布，同條第一項規定：「犯最重本刑為
    五年以下有期徒刑以下之刑之罪，而受六月以下有期徒刑或拘役之宣告，因身體
    、教育、職業、或家庭之關係或其他正當事由，執行顯有困難者，得以一元以上
    三元以下折算一日，易科罰金。但確因不執行所宣告之刑，難收矯正之效，或難
    以維持法秩序者，不在此限。」；查被告丙○○、己○○、甲○○、庚○○、戊○○犯罪後，刑法第四十一條業經修正公布，兩相比較，則新法第四十一條與修
    正前同法第四十一條之規定比較，以修正後之現行新法即裁判時之法較有利於行
    為人，自應依刑法第二條第一項前段規定，適用裁判時之法律規定，併此敘明。
四、公訴意旨另以被告丙○○、己○○、甲○○、庚○○、戊○○另涉有刑法第二百
    十六條、第二百十條之行使偽造私文書罪及同法第三百三十九條第一項之詐欺罪
    嫌云云，惟按刑法第二百十條之偽造文書，以無制作權人冒用他人名義而制作該
    文書為要件之一，如果行為人基於他人之授權委託，即不能謂無制作權，自不成
    立該條之罪；又按刑法第三百三十九條第一項詐欺罪之成立，以意圖為自己或第
    三人不法所有，以詐術使人將本人或第三人之物交付為要件。所謂以詐術使人交
    付，必須被詐欺人因其詐術而陷於錯誤，若其所用方法，不能認為詐術，亦不致
    使人陷於錯誤，即不構成該罪（最高法院四十七年台上字第二二六號判例及四十
    六年台上字第二六○號判例可資參照）。末按刑法第三百零二條第一項之妨害自
    由罪，當然包括同法第三百零四條強制罪之性質，凡以強暴、脅迫等方法於他人
    本可自由之行動有所妨害，使其進退行止不自主者，更無捨重從輕僅論強制罪責
    之餘地（最高法院七十年台上字第四○四號判決要旨可資參照）。經查，前開證
    人辛○○帳號0000000000000號之中國信託商業銀行帳戶，係由證
    人辛○○授權予被告乙○○使用，該帳戶之印章亦為被告乙○○保管使用，是該
    帳戶內之存款確為被告乙○○所有等情，業如前述；雖被告乙○○指稱被告丙○○未經伊及辛○○之同意，即擅自將上開存摺、印章取走，進而辦理提款及轉帳
    云云，惟參以被告乙○○當時亦知悉被告丙○○前往銀行領款，卻不為反對之表
    示（見本院九十一年六月二十一日訊問筆錄），又加以被告乙○○既為上開帳戶
    之實際使用人，是其乃因行動受拘束，復遭毆打，且被告丙○○等人多勢眾，其
    迫於無奈下，始應允以現金十二萬元先抵償部分債務，並同意被告丙○○提領上
    開帳戶內之存款一百二十一萬元以抵償其對被告丙○○之一百三十三萬元之債務
    甚明，是核被告丙○○、己○○、甲○○、庚○○、戊○○此部分所為，係使被
    告乙○○行無義務之事，應該當於刑法第三百零四條第一項之強制罪。然刑法第
    三百零二條第一項及第三百零四條第一項之罪所保護之法益均為被害人之自由，
    如使人行無義務之事，而其強暴、脅迫已達於剝奪人行動之程度，應僅成立刑法
    第三百零二條第一項之罪，已如上述，則本件被告丙○○等五人在非法剝奪被告
    乙○○之行動自由中，上開使被告乙○○勉為答應被告丙○○領款之行無義務之
    事既已達於剝奪人行動之程度，應不另論刑法第三百零四條第一項之強制罪，更
    遑論被告丙○○之領款行為有何使上開銀行陷於錯誤而交付財物之情形。從而，
    被告丙○○等五人此部分所為，即與上開刑法第二百十六條、第二百十條之行使
    偽造私文書罪及同法第三百三十九條第一項詐欺罪之構成要件尚屬有間，要難論
    以偽造文書及詐欺罪嫌。綜上，被告丙○○所辯應可採信，此外復查無其他積極
    證據足資證明被告丙○○、己○○、甲○○、庚○○、戊○○有何偽造文書及詐
    欺之犯行，是此部分不能證明被告丙○○等五人犯罪，惟公訴人認此部分與前開
    論罪科刑犯行有方法結果之裁判上一罪關係，爰不另為無罪之諭知，附此敘明。
貳、被告乙○○、丙○○無罪部分：
一、本件公訴意旨另以：被告乙○○、丙○○共同基於意圖營利之概括犯意，自民國
    八十九年二月間起至同年九月間止，先由被告乙○○連續在其位於嘉義縣梅山鄉
    瑞里村三鄰一○二號住處之公眾得出入之場所，經營俗稱六合彩賭博，並擔任大
    組頭，聚集不特定之多數人在該處簽賭下注，核對每星期二、四當期之香港六合
    彩開獎之六組號碼，凡賭客中獎者可得倍數不等之賭金，未簽中者，所繳之賭資
    即歸被告乙○○所有，以此方式聚眾賭博財物。且為擴大招攬賭客簽賭，又透過
    小組頭即被告丙○○，在嘉義縣梅山鄉○○村○○街一三六號另設據點，負責招
    攬他人簽賭，並收集簽單、簽注賭金給大組頭即被告乙○○，簽中時亦由被告丙○○轉付彩金予簽賭人。而被告丙○○均在每週二、四日開獎截止前，將簽單傳
    真給大組頭或以電話向被告乙○○聯絡，並從收取之簽注賭金中抽取一定成數之
    佣金得利，即俗稱「調牌」，期間被告丙○○亦數次向被告乙○○簽賭六合彩。
    因認被告乙○○、丙○○共同涉犯刑法第二百六十六條第一項前段及第二百六十
    八條之賭博罪嫌。
二、按犯罪事實應依證據認定之，無證據不得推定其犯罪事實，刑事訴訟法第一百五
    十四條定有明文；再事實之認定應憑證據，如未能發現相當證據或證據不足以證
    明，自不能以推測或擬制之方法，以為裁判基礎，亦經最高法院著有四十年台上
    字第八十六號判例足按。又按認定不利於被告之事實，須依積極證據，苟積極證
    據不足為不利於被告事實之認定時，即應為有利於被告之認定，更不必有何有利
    之證據（最高法院三十年上字第八一六號判例參照）。再按被告雖經自白，仍應
    調查其他必要之證據，以察其與事實是否相符，苟無法證明其與事實相符，根本
    即失其證據之證明力，不得採為判斷事實之根據（最高法院四十六年臺上字第八
    ○九號判例參照）。復按刑法第二百六十六條第一項之犯罪，以在公共場所或公
    眾得出入之場所為要件，故在住宅內賭博，縱令賭博之人及賭具為戶外所易見，
    或其賭聲為戶外所易聞，均與前開法條未符；又在自己住宅或家室內賭博財物，
    非公共場所或公眾得出入之場所，不成立刑法第二百六十六條之罪，司法院分別
    著有院字第一四０三號、第一四五八號解釋可資參照。
三、本件公訴意旨認為被告乙○○、丙○○涉犯刑法第二百六十六條第一項前段之普
    通賭博罪嫌及同法第二百六十八條之意圖營利供給賭博場所及意圖營利聚眾賭博
    罪嫌，無非係以其二人對於其等間之債務係因簽賭六合彩而起均不否認，且被告
    丙○○於八十九年七、八月份之六合彩開獎前之時點均密集與被告乙○○聯繫，
    又被告乙○○與被告丙○○及其妻張秀園之帳戶間亦有密集之資金往來，亦皆設
    有二支以上之電話及傳真機以供聯繫為其論據。
四、經查：
（一）本案係被告乙○○不滿被告丙○○處理伊等間債務問題之方式，而引發被告乙○○對被告丙○○提起妨害自由、傷害、偽造文書之告訴等情，已如前述。由
      此顯見，本案並非員警獲報被告乙○○、丙○○有經營六合彩賭博，進而發動
      偵查持搜索票執行搜索，始行查獲被告乙○○、丙○○涉犯前揭罪嫌乙情，應
      堪認定。
（二）再者，被告乙○○、丙○○二人雖迭次於警訊、偵查中及本院審理時均自承有
      簽賭六合彩之行為，惟其二人均自始否認有經營六合彩賭博之犯行，而互指對
      方為實際經營六合彩賭博之人，且被告丙○○甚且於本院九十一年七月十二日
      審理時否認其與被告乙○○間之前開債務係簽賭六合彩所積欠等語（見本院九
      十一年七月十二日審判筆錄），是被告丙○○就其與被告乙○○之債務究是否
      為簽賭六合彩所引起，前後已有供述不一之瑕疵，則是否執此認定其二人即有
      經營六合彩賭博之犯行，即不無疑義；況本案並無查扣任何經營六合彩簽賭諸
      如錄音機、錄音帶、傳真機、簽單、計算機、倍數表（對照表）、價格表、帳
      冊等物品，而經營六合彩賭博，必需有人向經營者為簽賭行為，惟本件並未查
      獲任何經營六合彩賭博之物品，已如上述，是無從查知係何人？於何時？何地
      ？確曾向被告乙○○、丙○○有簽賭六合彩之行為，即無從佐證被告乙○○、
      丙○○確有經營六合彩賭博，至為灼然。則被告乙○○、丙○○迭次推指對方
      為經營六合彩賭博之人，均無法證明與事實相符，即失其證據之證明力，揆之
      前揭說明，自不得採為判斷事實之根據。
（三）又被告丙○○於八十九年七、八月份之六合彩開獎前之時點均密集與被告乙○○聯繫，且被告乙○○與被告丙○○及其妻張秀園之帳戶間亦有密集之資金往
      來等情，雖有通聯紀錄及資金往來明細在卷可考，惟充其量僅能證明被告乙○○、丙○○於上開期間之每星期二、四當期之香港六合彩開獎前，確有聯繫，
      進而推論其二人有對賭六合彩之行為而已，然尚無其他證據可資佐證被告乙○○、丙○○有何聚眾賭博，或提供賭博場所之情事，是公訴人指被告乙○○、
      丙○○共同涉犯刑法第二百六十八條之意圖營利供給賭博場所及意圖營利聚眾
      賭博罪嫌，即失所據。再者，被告乙○○、丙○○均互指向對方簽賭，然無論
      係被告乙○○在被告丙○○位於嘉義縣梅山鄉○○村○○街一三六號之住宅內
      向被告丙○○簽賭，抑或係被告丙○○在被告乙○○位於嘉義縣梅山鄉瑞里村
      三鄰一○二號之住宅內向被告乙○○簽賭，揆之上開司法院所著院字第一四０
      三號、第一四五八號解釋，該些住宅既非公共場所或公眾得出入之場所，是渠
      等二人前揭對賭行為，自非該當刑法第二百六十六條第一項賭博罪之構成要件
      ，是公訴人指被告乙○○、丙○○涉犯該法條，亦有誤會。
（四）此外，復查無其他積極證據足資證明被告乙○○、丙○○確有本件公訴意旨所
      指觸犯刑法第二百六十八條意圖營利，供給賭博場所；意圖營利，聚眾賭博罪
      及同法第二百六十六條第一項賭博罪之犯行，揆諸首開說明，自應為無罪之諭
      知。
五、被告乙○○於審判期日經合法傳喚，無正當理由不到庭，本院認其所犯之罪應係
    判決無罪之案件，爰不待其陳述逕行判決。
據上論結，應依刑事訴訟法第二百九十九條第一項前段、第三百零一條第一項、第三
百零六條，刑法第二條第一項前段、第二十八條、第三百零二條第一項、第二百七十
七條第一項、第五十五條、第四十七條、第四十一條第一項前段，罰金罰鍰提高標準
條例第一條前段、第二條，判決如主文。
本案經檢察官陳美君到庭執行職務。
中      華      民      國    九十一    年      十      月      四      日
                              臺灣嘉義地方法院刑事第一庭
                                  法  官  黃  仁  勇
右正本證明與原本無異。
如不服本判決，應於判決送達後十日內向本院提出上訴狀( 應附繕本 )。
中      華      民      國    九十一    年  十      月      四      日
                                  書記官  呂  權  芳
附錄本案論罪科刑法條全文：
刑法第三百零二條第一項：
私行拘禁或以其他非法方法，剝奪人之行動自由者，處五年以下有期徒刑、拘役或三
百元以下罰金。
刑法第二百七十七條第一項：
傷害人之身體或健康者，處三年以下有期徒刑、拘役或一千元以下罰金。
